【裁判字號】    98,上易,1174
【裁判日期】    990406
【裁判案由】    返還不當得利
【裁判全文】
臺灣高等法院民事判決                98年度上易字第1174號
上  訴  人  乙○○
訴訟代理人  白德孚律師
被 上訴 人  甲○○○
訴訟代理人  劉楷律師
            楊一帆律師
上列當事人間請求返還不當得利等事件，上訴人對於中華民國98
年10月27日臺灣士林地方法院98年度訴字第816號第一審判決提
起上訴，本院於99年3月23日言詞辯論終結，判決如下：
    主  文
上訴駁回。
第二審訴訟費用由上訴人負擔。
    事實及理由
一、被上訴人甲○○○主張：原審共同被告袁喬松及訴外人張國
    禎於民國95年5月間邀約伊參與「大直翠景新村更新協建案
    」之都市更新計畫（下稱系爭都市更新計畫），由伊提供所
    有坐落臺北市○○區○○段3小段878、878-1、878-2、878-
    3、878-4地號土地及其上930建號即門牌號碼為臺北市○○
    區○○路367號3樓房屋（下稱系爭房地）參與都市更新計畫
    ，且為使渠等成為系爭都市更新計畫之發起人，以利雙方合
    作計畫進行，並簽訂名為買賣實為信託之契約（下稱系爭契
    約），約定將系爭房地應有部分各10%（3坪）移轉過戶予渠
    等，俟系爭都市更新計畫完成後再將伊所信託之系爭房地應
    有部分移轉歸還予伊。伊遂將權狀、印鑑證明等過戶文件交
    予渠等以辦理信託過戶事宜，詎袁喬松、張國禎將如原判決
    附表所示應有部分分別移轉登記於渠等之配偶即上訴人乙○
    ○及訴外人蘇玄荷名下，上訴人乙○○更將之設定抵押權予
    莊英麟向其借款，且遭聲請法院拍賣，伊即於97年7月22日
    函知上訴人，終止系爭契約請求於同年月30日前返還系爭房
    地，伊為免系爭房地如附表所示之應有部分遭拍賣予第三人
    ，復以新臺幣（下同）118萬100元優先承買系爭房地如附表
    所示之應有部分等情。爰先位依民法第179條規定請求上訴
    人返還不當得利，備位則依共同侵權行為法則，求為命：先
    位：上訴人乙○○應給付被上訴人118萬100元，及加付自起
    訴狀繕本送達翌日之法定遲延利息。備位：上訴人與袁喬松
    應連帶給付被上訴人118萬100元，及加付自起訴狀繕本送達
    翌日之法定遲延利息之判決。（原審就備位部分判命上訴人
    與袁喬松應連帶給付被上訴人118萬100元及自民國98年10月
    2日起至清償日止，按週年利率5％計算之利息。先位部分則
    為被上訴人敗訴判決。上訴人乙○○不服提起上訴。袁喬松
    就其敗訴部分未據聲明不服，被上訴人就其敗訴部分亦未據
    聲明不服，不贅）。答辯聲明：上訴駁回。
二、上訴人乙○○則以：伊並未與被上訴人就系爭房地簽訂買賣
    契約或信託契約，系爭房地如附表所示之應有部分雖以買賣
    為原因移轉登記予伊，並設定抵押權予第三人，惟皆係袁喬
    松所為，伊並不知情，亦未受領強制執行分配款之餘額。伊
    僅事後應袁喬松之要求，提供身分資料出名將系爭房地如附
    表所示之應有部分登記為所有權人，袁喬松嗣再擅以伊之名
    義向外借款，並設定抵押權，伊主觀上既無故意或過失，客
    觀上復無任何不法侵害行為，被上訴人依侵權行為法則請求
    伊賠償損害，並無理由等語，資為抗辯。上訴聲明：(一)原判
    決不利於其部分廢棄。(二)上開廢棄部分，被上訴人在第一審
    之訴及假執行之聲請均駁回。
三、被上訴人主張其與袁喬松、張國禎簽訂系爭契約，約定將其
    所有系爭房地各10%移轉予袁喬松、張國禎以參加系爭都市
    更新計畫，俟系爭都市更新作業完成，袁喬松、張國禎應將
    原過戶之系爭房地歸還，系爭房地如附表所示之應有部分於
    95年8月2日以買賣為原因，各移轉登記予張國禎之妻蘇玄荷
    、上訴人乙○○所有。登記於上訴人名下之系爭房地如附表
    所示之應有部分並於96年2月13日為莊英麟設定最高限額抵
    押權96萬元，擔保上訴人對莊英麟所負之債務；嗣經莊英麟
    於97年間執原法院97年度票字第1437號本票裁定聲請強制執
    行上訴人名下之系爭房地如附表所示之應有部分，經以118
    萬100元之價格拍定，被上訴人以共有人身分行使優先承買
    權，並已足額繳款之事實，業據提出系爭契約書、系爭房地
    登記謄本、民事執行拍賣資料等件為證（原審卷第8-52頁）
    ，且為兩造所不爭，堪信為真。
四、上訴人雖否認知悉設定系爭抵押權之情事，然查：上訴人於
    另涉詐欺罪嫌之刑事案件檢察官偵查中已自承：袁喬松當時
    向其表示，要與張國禎一起幫忙告訴人社區變更，故要當發
    起人，所以要將系爭房地如附表所示應有部分過戶至其名下
    等情，有臺灣臺北地方法院檢察署檢察官98年度偵字第1291
    7號不起訴處分書在卷（原審卷第122-124頁）；而證人莊英
    麟即系爭抵押權人於原審亦證稱：「我認識被告袁喬松，不
    認識被告乙○○，但曾與被告乙○○通過電話2、3次。當被
    告袁喬松拿身分證及權狀給我時，有確認他們是夫妻。」、
    「在96年2月時，被告袁喬松拿權狀及被告乙○○身分證向
    我借錢，本來要借80萬，並要設定抵押給我，被告袁喬松說
    被告乙○○有3分之1的應有部分，但我計算後被告乙○○的
    應有部分沒有超過3分之1，所以我就只借被告袁喬松40萬元
    ，但被告袁喬松還是設定96萬元，他說希望以後還能夠借他
    錢。」、「是被告乙○○、被告袁喬松兩人向我借錢，雖然
    當時出面的人是被告袁喬松，但我有向被告袁喬松要被告乙
    ○○的印鑑證明及印鑑章，被告袁喬松就在我面前打電話給
    被告乙○○。我後來打電話給張國禎確認系爭房屋的價值，
    張國禎跟我說沒有問題，並說被告乙○○是老師，後來被告
    袁喬松就自己去辦理抵押權。」、「我要拍賣房子時，有寄
    過兩次存證信函給被告乙○○、被告袁喬松，也打電話給被
    告袁喬松，被告袁喬松沒有回電，但被告乙○○有與我通過
    兩次電話，第一次通話時，我告訴被告乙○○說房子要被我
    拍賣，只有40萬請他解決，被告乙○○說他現在不方便，以
    後會還我，並說被告袁喬松出國。第二次通話時，被告乙○
    ○也說會還我，說被告袁喬松不在‧‧‧」、「借據是本票
    ，那是被告袁喬松交給我的。」、「40萬是我現金交給被告
    袁喬松。」、「被告袁喬松向我借錢時，被告袁喬松打電話
    被告乙○○說，還要準備印鑑證明及印鑑章等情（原審卷第
    92頁），足徵上訴人乙○○知悉袁喬松以其名義辦理系爭房
    地如附表所示應有部分之所有權登記，並知悉袁喬松以其名
    義向莊英麟借款，復以登記於其名下如系爭房地如附表所示
    之應有部分為莊英麟設定抵押權之事，僅上開借款、抵押權
    之設定手續皆係由袁喬松主導而已。上訴人否認知悉設定系
    爭抵押權情事，自無可取。
五、查系爭契約雖名為買賣，實則內容係被上訴人委由袁喬松、
    張國禎代為處理系爭都市更新計劃事宜，為使彼等具發起人
    之資格，暫各將系爭房地部分應有部分移轉予彼等，俟系爭
    都市更新計劃作業完成後，即應將已移轉所有權之系爭房地
    歸還被上訴人，自兼具委任及信託之性質。袁喬松既知系爭
    房地所有權有返還被上訴人之義務，被上訴人對其有返還請
    求權；袁喬松竟違反系爭契約，將系爭房地如附表所示部分
    設定抵押權予莊英麟，以為向莊英麟借款之擔保；而設定抵
    押權可能因借款未還，遭債權人聲請拍賣，乃袁喬松及上訴
    人可預知預見，而系爭房地果因借款未還遭莊英麟拍賣且拍
    定，致袁喬松依系爭契約對被上訴人所負之返還系爭房地如
    附表所示應有部分之債務陷於給付不能，自屬侵害被上訴人
    之返還請求權，自應負侵權行為責任。上訴人雖不知系爭契
    約之內容，惟既知悉因袁喬松同意為被上訴人擔任系爭更新
    計劃發起人，基於與袁喬松間之借名登記契約而取得系爭房
    地如附表所示應有部分之所有權登記，並知悉袁喬松以其名
    義向莊英麟借款，復以登記於其名下如系爭房地如附表所示
    之應有部分配合為莊英麟設定抵押權之事，致遭拍賣，亦應
    與袁喬松對被上訴人共負侵權行為之損害賠償責任。上訴人
    雖援引袁喬松嗣於前揭刑事案件偵查中之供述：「問：（提
    示卷附本票），本票上你太太簽名是何人寫的？答：是我寫
    的，我太太部分是我寫的，」、「問：設定抵押部分你太太
    有同意？答：抵押部分是我在處理，我是事後跟我太太說的
    」等語（本院卷第38頁），辯稱：袁喬松向莊英麟辦理抵押
    借款，無論是設定抵押或簽發本票借款，上訴人均係事後知
    悉。且上訴人僅為借名登記之出名者，對於系爭不動產並無
    管理、處分、使用之權利，上訴人即無故意或過失之侵權行
    為或故意以背於善良風俗之方法加損害於被上訴人之行為可
    言云云。然上訴人曾提供其印鑑證明及身份證件供設定抵押
    權登記，此有台北市中山地政事務所檢附抵押權登記登記在
    原審卷可憑，參酌證人莊英麟所證「是被告乙○○、被告袁
    喬松兩人向我借錢，雖然當時出面的人是被告袁喬松，但我
    有向被告袁喬松要被告乙○○的印鑑證明及印鑑章，被告袁
    喬松就在我面前打電話給被告乙○○」等語，可見設定抵押
    權部分，上訴人並非事後知悉，自難解免其共同侵權行為責
    任。
六、綜上所述，被上訴人依民法第184條第1項、第185條第1項前
    段規定，請求上訴人與袁喬松連帶賠償118萬100元及法定遲
    延利息，核屬正當有據，應予准許。原審判命上訴人與袁喬
    松如數給付，於法並無不合。上訴意旨指摘原判決不當，求
    予廢棄改判，為無理由，應予駁回。
七、按債權人以各連帶債務人為共同被告提起給付之訴，以被告
    一人提出非基於其個人關係之抗辯，而經法院認為有理由者
    為限，始得適用民事訴訟法第56條第1項之規定，最高法院
    41年台抗10號著有判例可參。本件上訴人提起上訴否認共同
    侵權行為，既經認為非有理由，其上訴尚不及原審共同被告
    袁喬松，則袁喬松部分自無庸論酌，併此敘明。
八、本件事證已臻明確，兩造其餘攻擊防禦及未經援用之證據，
    經審酌後核與判決結果不生影響，爰不一一論述，附此敘明
    。
九、據上論結，本件上訴為無理由，依民事訴訟法第449條第1項
    、第78條，判決如主文。
中    華    民    國    99    年    4    月    6    日
                  民事第十庭
                        審判長法  官  黃豐澤
                              法  官  林麗玲
                              法  官  吳謀焰
正本係照原本作成。
不得上訴。
中    華    民    國    99    年    4     月    6     日
                              書記官  鄭淑昀

司法院資訊處製作；財團法人民間司法改革基金會備份。
